【裁判字號】    99,訴,1746
【裁判日期】    991111
【裁判案由】    侵權行為損害賠償
【裁判全文】
臺灣板橋地方法院民事判決              99年度訴字第1746號
原      告  丙○○○
            乙○○
共      同
訴訟代理人  陳韋霖律師
被      告  丁○○
            甲○○
共      同
訴訟代理人  陳威男律師
上列當事人間請求侵權行為損害賠償事件，經本院於民國99年10
月21日言詞辯論終結，判決如下：
    主  文
原告之訴及假執行之聲請均駁回。
訴訟費用由原告負擔。
    事實及理由
一、原告主張：
  (一)被告丁○○向被告甲○○承租位於台北縣五股鄉○○路○段
    645號房屋（下稱系爭房屋），經營修理汽車業務，於民國
    99年4月23日2時39分因被告丁○○疏失之「人為因素」，致
    系爭房屋之作業區發生火災（下稱系爭火災），而被告甲○○為系爭房屋所有權人，其負有保管義務。原告丙○○○為
    台北縣五股鄉○○路○段643號房屋之所有權人，原告乙○○使用該房屋經營汽車修理廠，皆因系爭火災受有損害。
  (二)臺北縣政府消防局火災原因調查鑑定書雖認為：該址東北側
    鐵門火災發生前已遭人員開啟、上方門鎖疑似有遭破壞之情
    形，且火災發生於深夜二時許，恐有不肖分子趁虛破壞，再
    依現場燃燒情形及相關跡證研判，本案起火原因以人為因素
    引燃之可能性較高。然而，上開論述，認為「疑似有遭破壞
    」、「恐有不肖分子趁虛破壞」，均非明確指出系爭房屋之
    門鎖係遭第三人破壞，並進入縱火。況外力或鼠咬等因素所
    致之火災，不得謂因係「不可抗力」之故，而不負擔工作物
    所有人責任。是本件火災之引起，縱屬第三人所致，仍有民
    法第191條第1項規定之適用，關鍵在於被告甲○○是否已善
    盡工作物之設置或保管義務。
  (三)而建築物所有人對於其所有之建築物有防範火災發生之較高
    的注意義務。系爭房屋係做為汽車修理廠之用，其發生火災
    之危險性自較做為供日常居住之房屋為高，是以，被告甲○○有較高之防範火災發生的注意義務。經查，火災現場僅放
    置滅火器等消防設備，並未設置其他防止火災之設備（例如
    灑水設備）及警告措施，若本件火災係屬第三人縱火所致者
    ，但因被告甲○○未設置其他防火設備及警告措施，無法在
    第一時間內滅火或警示，以致火災蔓延至鄰房，造成原告等
    之損害，其對系爭房屋之設置或保管，不可謂無欠缺。
  (四)原告因此所受損害如下：
    1.原告丙○○○因系爭火災，致其所有位於台北縣五股鄉○○路○段643號房屋損壞，現已支出修復費用新台幣（下
      同）61,900元，尚有未修復之部分，預計修繕費用共計
      1,669,340元，以及租金短收28,000元。
    2.原告乙○○經營汽車修理業務，因系爭火災，共受有各
      項存貨設備損害618, 980元。
  (五)為此，爰依民法第184條第1項前段及第191條之3規定向被告
    丁○○，依第191條規定向被告甲○○，本於不真正連帶請
    求賠償原告所受之損害。原告丙○○○並聲明：1.被告丁○○應給付原告丙○○○1,759,240元，及自起訴狀繕本送達
    於被告翌日起至清償日止，按週年利率5%計算之利息。2.被
    告甲○○應給付原告丙○○○1,759,240元，及自起訴狀繕
    本送達於被告翌日起至清償日止，按週年利率5%計算之利息
    。3.前二項任一被告為給付，他被告於其給付範圍內，免給
    付義務。4.原告願供擔保請准宣告假執行。原告乙○○則聲
    明：1.被告丁○○應給付原告乙○○618,980元，及自起訴
    狀繕本送達於被告翌日起至清償日止，按週年利率5%計算之
    利息。2.被告甲○○應給付原告乙○○618,980元，及自起
    訴狀繕本送達於被告翌日起至清償日止，按週年利率5%計算
    之利息。3.前二項任一被告為給付，他被告於其給付範圍內
    ，免給付義務。4.原告願供擔保請准宣告假執行。
二、被告則以下情置辯：
    1.本件火災事故，因係發生於被告丁○○下班休息時間，是
      當時伊並未在其所承租之系爭房屋現場；況依臺北縣政府
      消防局火災調查資料內容所載：「起火原因：其他（人為
      因素）」，原告均未能舉證證明造成「其他（人為因素）
      」之人即為被告丁○○，或被告丁○○有任何故意、過失
      之不法侵害行為存在，則被告丁○○並無民法第184條第1
      項前段之侵權行為責任。系爭火災經警消現場勘查，系爭
      房屋之門鎖已遭破壞，顯遭他人侵入，是起火原因當係第
      三人（疑為竊賊）之行為所致，更與被告丁○○全然無涉
      。
    2.被告丁○○於系爭房屋所經營者，僅係單純之修理汽車業
      務，並非從事製造危險來源之危險事業或活動者，亦非以
      從事危險事業或活動而獲取利益為主要目的，亦與民法第
      191 條之3立法理由所例示之工廠排放廢水或廢氣、桶裝
      瓦斯廠裝填瓦斯、爆竹廠製造爆竹、舉行賽車活動、使用
      炸藥開礦、開山或燃放焰火等性質有間，並無該條文之適
      用。退一步言，倘認修理汽車業務乃屬「危險事業」，而
      仍有民法第191條之3規定之適用，惟如前揭臺北縣政府消
      防局火災調查資料內容所示，本件火災事故既因「其他（
      人為因素）」而生，其損害自非由於被告丁○○之工作或
      活動或其使用之工具或方法所致，又豈能率命被告丁○○
      負損害賠償責任？
    3.被告甲○○為系爭房屋之所有權人兼出租人，於本件火災
      事故發生時，被告甲○○就系爭房屋即無事實上之管領力
      ，亦未在場，自無任何故意、過失之不法侵害行為可言。
      況本件火災事故，應係第三人侵入系爭房屋後之行為所致
      ，業如前述，亦與被告甲○○無關。
    4.依前開臺北縣政府消防局火災調查資料內容所認起火處既
      在：「其他（作業區）」，顯見本件火災事故並非由系爭
      建物「本體」開始起火，自非因建築物建造之初或建造後
      之瑕疵而導致火災，本即與民法第191條之構成要件不符
      ；況起火原因既載為：「其他（人為因素）」，亦與系爭
      建物本身之設置或保管，全然無涉，更無該條規定之適用
      。
    5.原告丙○○○所請之部分：其所列房屋損害（含伊所稱已
      支出61,900元及尚未修復而預估之1,669,340元），因不
      知其所稱受損物品是否確實存在暨其原狀為何，自無法判
      斷所請金額是否正當，理當由原告就此另為立證、且應考
      慮折舊因素；至其所稱租金短收28,000元之部，同亦應由
      原告丙○○○負舉證責任。原告乙○○所請之部分：其所
      提出之估價單，並未有作成名義人簽署，其形式真正本值
      深究。
    6.另依臺北縣政府消防局火災原因調查鑑定書所載內容，業
      已排除「危險物品、化工原料引（自）燃」、「遺留火種
      （煙蒂、火花、火星…）引燃」、「電氣因素引燃」等可
      能性，足見本件火災乃因外人侵入所引燃，而非因房屋本
      體之瑕疵或被告丁○○之行為或營業活動所致，被告2 人
      亦無任何過愆可言。並可推知系爭房屋右側鐵門遭人開啟
      、上方門鎖疑似遭破壞等情，均係在救災救護人員抵達現
      場以前，即已發生，而非救災救護行為所致等語。
    7.爰均聲明：1.原告之訴駁回。2.如受不利判決，被告願供
      擔保，請准宣告免為假執行。
三、原告起訴主張：被告甲○○係坐落台北縣五股鄉○○路○段
    645號之系爭未辦保存登記房屋之所有權人，並出租由被告
    丁○○經營修理汽車業務（懸掛招牌為宏國汽車，設立獨資
    商號名稱為宏翔汽車電機行）。而系爭房屋於99年4月23日2
    時39分發生火災，火勢並延燒至隔鄰即原告丙○○○所有，
    並出租予原告乙○○之配偶訴外人王慧如，而由原告乙○○
    使用經營日隆汽車商號之坐落台北縣五股鄉○○路○段643
    號未辦保存登記房屋之事實，已據兩造所不爭，並有原告提
    出之房屋稅繳款書、房屋租賃契約書，被告提出之房屋租賃
    契約書、商業登記資料，復經本院依被告聲請調取台北縣政
    府消防局系爭火災之火災調查鑑定書在案可憑，足認真實。
四、原告主張被告丁○○係經營一定危險事業，被告甲○○係建
    物所有人，就其房屋保管有欠缺，分別依民法第191條之3及
    第191條規定，均應推定有過失，自應依侵權行為規定賠償
    原告所受損害。被告丁○○則否認其所經營之汽車修理業係
    屬從事危險事業，被告甲○○則否認系爭火災係因其房屋建
    造前、後之瑕疵所引起發，而與其房屋本身之設置或保管無
    涉，系爭火災乃係遭第三人侵入後之行為所致，被告自不負
    侵權行為責任。且原告請求之賠償額均不能證明存在，而乏
    實據等語置辯。則本件所應審究之爭執事項乃為：(一)被告就
    系爭火災之發生有無故意或過失？(二)如被告應負侵權行為責
    任，則原告丙○○○、乙○○因本件火災所受損害賠償之金
    額分別為多少？
五、按土地上之建築物或其他工作物所致他人權利之損害，由工
    作物之所有人負賠償責任；但其對於設置或保管並無欠缺，
    或損害非因設置或保管有欠缺，或於防止損害之發生，已盡
    相當之注意者，不在此限；前項損害之發生，如別有應負責
    任之人時，賠償損害之所有人，對於該應負責者，有求償權
    。復按經營一定事業或從事其他工作或活動之人，其工作或
    活動之性質或其使用之工具或方法有生損害於他人之危險者
    ，對他人之損害應負賠償責任。但損害非由於其工作或活動
    或其使用之工具或方法所致，或於防止損害之發生已盡相當
    之注意者，不在此限，民法第191條、第191條之3分別定有
    明文。是民法第191條第1項及191條之3規定工作物所有人及
    危險事業、活動工作之從事經營人之責任，均係法律推定工
    作物所有人在設置或保管上有欠缺，及危險事業、活動工作
    從事經營人依其經營或從事活動、工作之性質或就其工具、
    方法有其危險性而推定有過失，並推定被害人權利受侵害係
    因工作物及所經營或從事活動、工作之瑕疵所致，而推定其
    間有因果關係存在，以保護之被害人權益。故被害人依侵權
    行為求償時，固僅須證明其係因該工作物或在其工作、活動
    中受有損害即可求償，而無須證明加害人之故意、過失主觀
    要件及因果關係客觀要件之其他侵權行為構成要件存在。惟
    就上開法律推定之舉證責任倒置情形下，行為人依法非不得
    提出反證，舉證證明被害人權利受侵害並非因工作物設置或
    保管之欠缺，亦非其從事活動、工作或其使用工具、方法所
    致，並舉證證明於防止損害發生已盡相當注意義務後，而推
    翻上開法律推定，並據以免責。
六、查依本院所調取之台北縣政府消防局之系爭火災原因調查鑑
    定書，固認因本件火災僅有台北縣五股鄉○○路○段643 、
    645號兩戶2房屋受燒，依其受燒程度及燒痕、火流情形，乃
    係以系爭645號房屋1樓西側作業區中間受燒碳化情形愈形嚴
    重劇烈，且643號房屋1至2樓均以靠645號房屋之西北側受燒
    情形較趨嚴重，因而認定本件火災之起火處係在系爭被告所
    有、經營事業之台北縣五股鄉○○路○段645號房屋之1樓西
    側作業區中間附近處（見本院卷第68頁）。惟就起火原因之
    研判，經現場勘查及挖掘結果，因在起火處附近並未發現可
    引（自）燃之危險物品或化工原料置放，且未發現有微火源
    殘跡證，其燃燒亦不符合微小火源燃燒特性，又該處附近並
    未有電氣設備設置情形，其上方電源線並未發現有電源短路
    熔痕之跡證，故分別排除危險物品、化工原料引燃、遺留火
    種（煙蒂、火花、火星）引燃及電氣因素引燃之可能性。而
    就人為因素引燃可能性研判：「(1)經現場清理、勘查起火處
    附近，發現該處起火點並未有上述可引（自）燃之起火源。
    (2)勘查人員於起火戶東北側鐵門發現有遭人員開啟情形，且
    上方車鎖疑似有遭破壞之情形，與轄區五股分隊火災出動觀
    察紀錄記載「……抵達現場時，火煙已由成泰路三段645號
    冒出……現場右邊鐵門為開啟狀態……」相符合（參照五股
    分隊火災出動觀察紀錄及照片24-27）。另據645號負責人丁○○現場供稱稱該鐵捲門平時為關閉狀態，上方門鎖從外部
    僅能以鑰匙開啟，恐有遭人為破壞之情形。(3)綜合上述，經
    排除其他可能發生之原因，該址東北側鐵門火災發生前已遭
    人員開啟，上方門鎖疑似有遭破壞之情形，且火災發生於深
    夜2時許，恐有不肖分子趁虛破壞，再依現場燃燒情形及相
    關跡證研判，本案起火原因以人為因素引燃之可能性較高。
    」（見本院卷第69頁）。是本件火災既經排除危險物品、化
    工原料引燃、遺留火種（煙蒂、火花、火星）引燃及電氣因
    素引燃之可能性，而係人為因素引燃之可能性較高，明顯即
    與被告丁○○所經營之汽車修理業之性質或與其從事之汽車
    修理之活動、工作無關，或與其使用工具、方法無涉，被告
    自非於被告丁○○所經營之汽車修理業活動或工作中而受有
    火災損害，兩者間亦無因果關係可言。而依上開火災原因調
    查鑑定書所附之台北縣政府消防局五股分隊火災出動觀察紀
    錄「到達時狀況」欄所載「各戶（起火戶、延燒戶）之門窗
    及電源之閉開情形：現場右邊鐵門為開啟狀態、正面鐵捲門
    由救火人員開啟；總電源為開啟狀態」（見本院卷第21頁）
    ，核與所附現場照片編號24（見本院卷第91頁下方）所示相
    符，再依所附現場照片編號25-27所示（見本院卷第92頁、
    第93頁），該右側鐵門把手有遭開啟，且其上方門鎖有遭挖
    空破壞情形，而上開右側鐵門於消防人員據報出動到場時既
    已遭開啟，顯非係消防人員為灌救需要始破壞鐵門施救，而
    系爭火災又係發生於深夜凌晨2時39分許，被告丁○○當時
    係在家休息，現場無人而係據報後於3時10分始到現場（見
    台北縣政府消防局談話筆錄，本院卷第25頁、第26頁），足
    見顯係遭他人自外破壞門鎖開啟鐵門而侵入甚明。則綜合上
    述各項事證，經排除各項危險物品、化工原料引燃、遺留火
    種（煙蒂、火花、火星）引燃及電氣因素引燃之可能性後，
    本件系爭房屋火災應係遭不詳之第三人於深夜破壞門鎖開啟
    右側鐵門侵入後，而為該不詳之第三人引燃而致生火災甚明
    。而本件火災可能原因及各項現場調查跡證既經台北縣政府
    消防局於火災原因調查鑑定書記載論述綦詳，並經本院綜合
    各項事證判斷如上，原告聲請訊問製作該火災原因調查鑑定
    書之承辦人陳遠帆到庭作證，即無必要，併予敘明。
七、復查本件被告就系爭645號房屋右側鐵門既設有防盜門鎖，
    而其正面鐵捲門於該工廠下班後亦均關閉，足證被告就系爭
    房屋之設置、保管及使用上顯已盡必要之防盜措施注意義務
    ，亦難謂被告就系爭房屋之設置或保管有何瑕疵或欠缺可言
    ，其係遭不詳第三人以外力破壞門鎖侵入致引燃發生火災，
    並非被告於防止第三人侵入之防盜措施上有何疏漏，則依社
    會一般生活情形，尚非被告所得注意防範，是依其客觀情狀
    ，自應認被告於防止系爭火災損害發生，已盡相當善良管理
    人之必要注意義務甚明，則揆之前開說明，被告就系爭房屋
    發生火災之防止第三人侵入之防盜措施上既已證明並非其相
    關防盜措施有何欠缺或瑕疵，且火災損害發生亦非與防盜措
    施瑕疵、欠缺有何因果關係，被告並已盡相當注意義務採取
    必要之防盜閉鎖措施，以阻絕第三人侵入，而本件火災亦非
    被告丁○○經營從事之汽車修理業活動或工作中發生，且與
    其從事汽車修理活動、工作使用之工具或方法亦無任何因果
    關係可言。從而本件被告既已盡其舉證責任提出反證，自得
    推翻民法第191條、第191條之3之侵權行為舉證責任倒置之
    法律所為過失及因果關係之推定，其依法抗辯免責，自屬有
    據。而本件法律所為侵權行為之過失及因果關係推定，既遭
    被告提出反證推翻，原告依法即應就此再負舉證責任，惟原
    告既不能再舉證證明被告就本件火災發生有何故意或過失及
    與其損害間有何相當因果關係存在，從而原告本於侵權行為
    規定請求被告應負損害賠償責任，自屬不能證明，而不能准
    許。
八、原告雖另以：系爭房屋係作為汽車修理業使用，被告甲○○
    係房屋所有人應負有較高之防範火災危險義務，本件被告房
    屋僅放置有滅火器等消防設備，並未設置撒水等其他消防設
    備及警告設施，無法及時防範火災蔓延致原告鄰房，而主張
    被告有過失云云，惟查系爭房屋僅係一層建物，依內政部依
    消防法第6條所訂立之各類場所消防安全設備設置標準第12
    條第3款第2目規定汽車修護廠為丙類場所，並非該條第4款
    所規定之危險工作場所（丁類場所），依該標準第14條規定
    僅須設置滅火器為已足，並非依該標準第17條規定應設置自
    動撒水設備之場所，並為原告所自認（見本院99年10月21日
    言詞辯論筆錄），原告徒以法令規章並未要求設置之撒水設
    備，認被告應負設有撒水設備之高於一般善良管理人注意義
    務，乃屬無期待可能性，其因而謂被告未設置撒水設備及警
    告設施而於消防設備設置有欠缺或於防止火災蔓延有過失云
    云，於法自屬無據，所辯自不足採。從而原告聲請本院向台
    北縣消防局函詢如設有撒水設備及警告設施是否即可防止本
    件火災發生云云，即無必要，併予敘明。
九、綜上所述，本件原告依民法第184條第1項前段、第191條、
    第191條之3規定請求被告依不真正連帶給付原告丙○○○
    1,759,240元、給付原告乙○○618,980元及均自起訴狀繕本
    送達被告之翌日起至清償日止按週年利率百分之五計算之利
    息，為無理由，均應予駁回。其假執行之聲請亦因敗訴而失
    所依附，應併予駁回。
十、本件判決事證基礎已臻明確，兩造其餘有關火災所受損害額
    多少等之攻擊防禦方法併所援用之證證，經核已與判決結果
    不生影響，自無再予一一論述之必要，併予指明。
十一、結論：本件原告之訴為無理由，並依民事訴訟法第78 條
      判決如主文。
中    華    民    國    99    年    11    月    11    日
                  民事第二庭    法  官  朱耀平
以上正本係照原本作成
如對本判決上訴，須於判決送達後20日內向本院提出上訴狀。如
委任律師提起上訴者，應一併繳納上訴審裁判費。
中    華    民    國    99    年    11    月    11    日
                                書記官  林珊慧

司法院資訊處製作；財團法人民間司法改革基金會備份。
